---
title: "Simulando do modelo de Besag escalonado"
author: "Elias T. Krainski"
date: "Outubro, 2018"
output: pdf_document
bibliography: referencias.bib 
---

```{r setup, include=FALSE}
library(knitr)
opts_chunk$set(echo = TRUE)
library(rgdal)
library(spdep)
library(INLA)
```

# Resumo 

Obtemos mapas oficiais do Brasil dividido por municípios, 
definimos o grafo de vizinança e simulamos de um modelo espacial. 

## Obtendo e importando o mapa

No link [http://geoftp.ibge.gov.br/organizacao_do_territorio/malhas_territoriais/]
estão disponíveis mapas oficiais da divisão territorial Brasileira 
desde o ano de 1872. 
Vamos considerar o mapa do Paraná subdividido por municípios considerando 
a divisão de 2017. 

Observe que ou fazemos o download do arquivo compactado, 
se o mesmo ainda não existir no diretório atual, 
descompactamos esse arquivo e 
importamos o _shapefile_ com a divisão por municípios usando 
_readOGR()_, do pacote **rgdal**, @rgdal, 
e exportamos os dados em formato _RData_, 
ou importamos este último. 

```{r dados, resul='hide'}
u0 <- paste0('http://geoftp.ibge.gov.br/organizacao_do_territorio/', 
             'malhas_territoriais/malhas_municipais/municipio_2017/UFs/PR/')
cfile <- 'pr_municipios.zip'
rfile <- 'prmun.RData'
if (file.exists(rfile)) {
  load(rfile) 
} else {
  library(rgdal)
  if (!file.exists(cfile)) {
    download.file(paste0(u0, cfile), cfile)
  }
  unzip(cfile)
  prmuns <- readOGR('.', '41MUE250GC_SIR') 
  save('prmuns', file=rfile) 
}
```

Há `r nrow(prmuns)` areas nesse mapa e podemos 
visualizar esse mapa com 

```{r mapa, out.width="99%", fig.align='center', fig.pos='h'}
par(mar=c(0,0,0,0))
plot(prmuns)
```

Nós vamos fazer visualizações e para que fique mais didático vamos 
considerar apenas os municípios com centroide a menos de 70 kilômetros 
do centroide de Guaratuba. 
Inicialmente, calculamos a distância (em km) 
de cada município a Guaratuba:

```{r headd}
head(prmuns@data, 3)
ig <- which(prmuns@data$NM_MUNICIP=='GUARATUBA')
ce <- coordinates(prmuns)
dist.g <- spDistsN1(ce, ce[ig, ], longlat=TRUE)
summary(dist.g) 
```

Agora, selecionamos aqueles com distância menor que 70 kilometors: 

```{r micro}
ii <- which(dist.g<70)
mapa <- prmuns[ii, ]
```

## Vizinhança 

A lista de vizinhança pode ser obtida usando a função `poly2nb()`
do pacote **spdep**, @spdep. 

```{r viz}
library(spdep)
viz <- poly2nb(mapa)
viz
```

O grafo da vizinhança pode ser visualizado sobre o mapa e 
com adição dos respectivos nomes usando:

```{r vizplot, out.width="99%", fig.align='center', fig.pos='h'}
par(mar=c(0,0,0,0))
plot(mapa, border=gray(.5))
ce.mapa <- ce[ii, ]
plot(viz, ce.mapa, add=TRUE, points=FALSE) 
text(ce.mapa[,1], ce.mapa[,2], mapa$NM_MUNICIP, cex=0.5, col='blue') 
```


## Definindo modelos espaciais 

O modelo de Besag mais simples é definido por distribuições condicionais da forma 
$$x_i | \mathbf{x}_{-i} \sim \textrm{Normal}(m_i, v_i)$$ 
em que $\mathbf{x}_{-i}$ é o vetor $\mathbf{x}$ sem a posição $i$.

- $m_i = \sum_{j\sim i}x_j/n_i$ em que 
    - $j\sim i$ indica o conjunto de áreas vizinhas da área $i$
    - $n_i$ é o número de vizinhos da área $i$

- $v_i = \frac{1}{n_i\tau}$
    - variância condicional é inversamente proporcinal ao número de vizinhos
    - $\tau$ é um parâmetro de precisão condicional/local

Esse conjunto de distribuições condicionais induz uma distribuição 
conjunta intrinsica para o vetor $\mathbf{x}$:
\[
\mathbf{x} \sim \textrm{Normal}(\mathbf{0}, \mathbf{Q}^{-})\;.
\]
em que $\mathbf{Q}^{-}$ é a inversa generalizada de $\mathbf{Q}$. 

O ingrediente principal desta distribuição é a matriz de precisão 
dada por 
$$\mathbf{Q} = \tau \mathbf{R}$$ 
onde 

\[
R_{ij} = \left\{ \begin{array}{rl} 
 n_i, & \textrm{ se } i=j \\
 -1, & \textrm{ se } i\sim j \\
 0, & \textrm{ caso contrario}
 \end{array} \right.
\]

Podemos construir $\mathbf{R}$ a partir da matriz de vizinhanças com 

```{r R}
ni <- card(viz)
n <- length(ni)
library(Matrix)
grafo <- sparseMatrix(i=rep(1:n, ni), j=unlist(viz))
R <- Diagonal(x=ni) - grafo
image(R, xlab='', ylab='', scales=list(y=list(at=1:nrow(R), label=mapa$NM_MUNICIP)))
```


## Simulando do modelo 

Falta ainda definir o valor de $\tau$ de forma a 
completar a definição do modelo. 
Recomendamos fortemente escalonar a matriz $\mathbf{R}$
para que em vez de parametrizar $\tau$ usar um parâmetro 
de variância marginal, conforme sugerido em @soorbyeR:2015 
para o modelo de Besag e utilizado em @riebleretal:2016 
para uma reparametrização do modelo de Besag-York-Mollié, @besagYM:1991. 

Para a simulação, vamos considerar o mapa do estado do Paraná. 

```{r prR}
viz <- poly2nb(prmuns)
ni <- card(viz)
n <- length(ni)
grafo <- sparseMatrix(i=rep(1:n, ni), j=unlist(viz))
R <- Diagonal(x=ni) - grafo
```

Fazemos isso a seguir, considerando a restrição de soma zero.

```{r Rscale, out.width="99%", fig.align='center', fig.pos='h'}
constr0 <- list(A=matrix(1, 1, n), e=0)
library(INLA)
Rscale <- inla.scale.model(R, constr=constr0)
tau.m <- 4
x <- inla.qsample(Q = tau.m * Rscale + Diagonal(n, 1e-5), 
                  constr = constr0)

library(viridisLite)
cores <- viridis(n)

par(mar=c(0,0,0,0))
plot(prmuns, col=cores[rank(x)]) 
q <- quantile(x, 0:7/7)
library(maptools)
legend('topright', format(q, digits=2), fill=viridis(8))
```

## Referências 
