---
title: "Descrição dos dados de internações"
author: "Elias T. Krainski"
date: "Outubro, 2018"
output: pdf_document
bibliography: referencias.bib 
---

```{r setup, include=FALSE}
library(knitr)
opts_chunk$set(echo = TRUE)
library(ggplot2)
```

# Resumo 

Obtemos dados de internações pelo Sistema Único de Saúde - SUS no 
estado do Paraná em Junho de 2018. 
Importamos esses dados e fazemos alguns gráficos e tabela. 

## Obtendo e importando os dados 

Vamos considerar os dados de internações no estado do Paraná em Junho de 2018. 
Esses dados são publicamente disponibilizados pelo departamento de informática 
dos Sistema Único de Saúde, o DATASUS. 
Indicamos a seguir o link direto para os dados de Junho de 2018, 
como obter esses dados e importar no ambiente **R**, @R.

Observe que ou fazemos o download do arquivo em formato _dbc_, 
se o mesmo ainda não existir no diretório atual, 
importamos esse arquivo com a função _read.dbc()_, do pacote **read.dbc**, @readdbc, 
e exportamos os dados em formato _RData_, 
ou importamos este último. 

```{r dados}
periodo <- '1807' ### ano 2018 e mes Julho
dfile <- paste0('RDPR', periodo, '.dbc')
rfile <- paste0("RDPR", periodo, '.RData')
if (file.exists(rfile)) {
  load(rfile) 
} else {
  library(read.dbc)
  if (!file.exists(dfile)) {
    u <- paste0('ftp://ftp.datasus.gov.br/dissemin/publicos/', 
                'SIHSUS/200801_/dados/', dfile) 
    download.file(u, dfile) 
  }
  d <- read.dbc(dfile) 
  save('d', file=rfile) 
}
dim(d)
```

Há `r ncol(d)` colunas nesses dados representando as 
informaçõe de `r nrow(d)` ocorridas no Paraná em Junho de 2018. 

## Summário inicial e tabela

Podemos, por exemplo, ver um sumário do valor total para cada uma 
e somar esse valor para todas as internações com os comandos a seguir:

```{r sumario}
summary(d$VAL_TOT)
sum(d$VAL_TOT)
```

Podemos fazer uma tabela de frequencias para saber 
a distribuição quanto à gênero e raça/cor. Para isso 
usamos a função _table()_ considerando as variáveis 
**SEXO** e **RACA_COR** e visualizamos na Tabela \ref{tab:sexo}:

```{r sexo}
kable(table(d$SEXO, d$RACA_COR), caption='\\label{tab:sexo}Tabela de frequencias por sexo e raça/cor.')
```

## Gráfico de caixa 

Um gráfico bastante simples para uma variável quantitativa é o gráfico de caixa, 
ou _box-plot_. 
Esse gráfico ser constuido por categorias de uma variável categórica, 
permitindo visualizar relação entre uma variável quantitativa 
e uma qualitativa, como exemplificado a seguir.

```{r boxplot, fig.height = 3, out.width="80%", fig.align='center', fig.pos='h'}
par(mfrow=c(2,1), mar=c(0,3,0.1,0.5), mgp=c(2,0.7,0), las=1)
with(d, boxplot(IDADE~SEXO, horizontal=TRUE, axes = FALSE, 
                xlab='Idade (anos)')); box()
axis(2, 1:2, c('Fem', 'Masc'))
par(mar=c(3,3,0.0,0.5))
with(d, boxplot(IDADE, horizontal=TRUE, width = 1, xlab='Idade (anos)'))
axis(2, 1, 'Todos')
```


## Histograma e respectiva tabela de frequencias

Vamos fazer uma figura do histograma da idade dos pacientes. 
Vemos esse histograma na Figura \ref{fig:hist}. 

```{r hist, out.width="80%", fig.width=7, fig.height=3.7, fig.cap="\\label{hist}Histograma padrão usando função `hist()`.", fig.align='center', fig.pos='h'}
par(mar=c(2.5,2.5,0.5,0.5), mgp=c(1.5,0.5,0)) 
h <- hist(d$IDADE, main='', xlab='Idade (anos)', ylab='Frequencia', col=gray(.9))
j <- which.max(h$counts)
```

A classe de idade com maior frequencia é a faixa com idade 
entre `r h$breaks[j]` e `r h$breaks[j+1]` anos, 
com um total de `r h$counts[j]` pacientes nessa faixa etária. 

O _package_ **ggplot2**, @ggplot2, tem sido bastante utilizado atualmente 
para fazer gráficos. 
Um histograma feito com esse pacote pode ser visto na Figura \ref{fig:histogram}. 


```{r histogram, out.width="80%", fig.width=7, fig.height=3.7, fig.cap="Histograma com o pacote **ggplot2**.", message=FALSE, fig.align='center', fig.pos='h'}
ggplot(data=d['IDADE']) + geom_histogram(aes(IDADE))
```

## Tabela de frequencias de variável quantitativa contínua

Os dados são categorizados para serem visualizados em histograma.  
Assim, o objeto _h_ contém elementos da 
tabela de frequencias desses dados categorizados. 
Essa tabela é construida com os comandos a seguir e 
organizada na Tabela \ref{freqtab}. 

```{r kable}
tab <- data.frame(Frequencia=h$counts)
rownames(tab) <- paste(h$breaks[-length(h$breaks)], "|--", h$breaks[-1])
tab$'Percentual (%)' <- round(100*prop.table(tab$Frequencia), 2)
kable(tab, caption="\\label{freqtab}Tabela de frequencias.")
```

## Custo total por permanência

```{r custop, out.width="99%", fig.width=10, fig.height=5}
table(perm <- cut(d$DIAS_PERM, c(0,1,2,3,4,5,7,15,30,Inf), right=FALSE))
with(d, plot((VAL_TOT+0.1)~perm, xlab="Dias de permanência", ylab="Valor total", log="y"))
abline(h=c(1, 10, 100, 1000, 10000), lty=3)
```

## Referências 
