---
title: "Trabalhando com mapas do Brasil"
author: "Elias T. Krainski"
date: Criado em "Outubro, 2018", Atualizado em `r format(Sys.Date())`
output: 
  html_document:
    toc: yes
    toc_depth: '2'
bibliography: references.bib 
---

```{r setup, include=FALSE}
library(knitr)
opts_chunk$set(echo = TRUE)
library(rgdal)
library(spdep)
library(INLA)
```

Neste tutorial, obtemos mapas oficiais do Brasil 
dividido por municípios, 
definimos o grafo de vizinhança e 
simulamos de um modelo espacial. 
Ao final mostramos como fazer a lista de vizinhança 
entre todos os municípios do Brasil ligando 
também municípios sem vizinhos a municípios próximos.

# Mapa 

## Fonte de mapas oficiais

No link [http://geoftp.ibge.gov.br/organizacao_do_territorio/malhas_territoriais/]
estão disponíveis mapas oficiais da divisão territorial Brasileira 
desde o ano de 1872. 
Vamos considerar o mapa do Paraná subdividido por municípios considerando 
a divisão de 2019. 

Observe que ou fazemos o download do arquivo compactado, 
se o mesmo ainda não existir no diretório atual, 
descompactamos esse arquivo e 
importamos o _shapefile_ com a divisão por municípios usando 
_readOGR()_, do pacote **rgdal**, @rgdal, 
e exportamos os dados em formato _RData_, 
ou importamos este último. 

Inicialmente definimos o link do 
arquivo com o shapefile compactado e 
o arquivo local com o objeto em ambiente R.

```{r download, results='hide'}
u0 <- paste0(
  'http://geoftp.ibge.gov.br/',
  'organizacao_do_territorio/', 
  'malhas_territoriais/malhas_municipais/')
prdir <- 'municipio_2019/UFs/PR/'
zpr <- 'pr_municipios.zip'
rpr <- 'prmun.RData'
```

## Download e importação 

Consideramos se o mapa já foi obtido e 
importado para o R e o objeto em R salvo no arquivo 
com extensão _.RData_. 
Se não (primeira vez), faz o download 
e carrega o shapefile com mapa em R.

```{r loadpr}
if (file.exists(rpr)) {
  load(rpr) 
} else {
  library(rgdal)
  if (!file.exists(zpr)) {
    download.file(paste0(u0, prdir, zpr), zpr)
  }
  if (!file.exists('PR_Municipios_2019.shp'))
    unzip(zpr)
  prmun <- readOGR('.', 'PR_Municipios_2019') 
  save('prmun', file=rpr) 
}
```

## Inspeciona e plota 

```{r insppr}
dim(prmun)
head(prmun@data, 3)
```

Há `r nrow(prmun)` areas nesse mapa e podemos 
visualizar esse mapa com 

```{r mapa, out.width="99%", fig.align='center', fig.pos='h'}
par(mar=c(0,0,0,0))
plot(prmun)
```

## Um sub-conjunto de municípios 

Nós vamos fazer visualizações e para que fique mais didático vamos 
considerar apenas os municípios com centroide a menos de 70 kilômetros 
do centroide de Guaratuba. 
Inicialmente, calculamos a distância (em km) 
de cada município a Guaratuba:

```{r headd}
ig <- which(prmun@data$NM_MUN=='Guaratuba')
ce <- coordinates(prmun)
dist.g <- spDistsN1(ce, ce[ig, ], longlat=TRUE)
summary(dist.g) 
```

Agora, selecionamos aqueles com distância menor que 70 kilometros: 

```{r micro}
ii <- which(dist.g<70)
mapa <- prmun[ii, ]
```

# Vizinhança 

A lista de vizinhança pode ser obtida usando a função `poly2nb()`
do pacote **spdep**, @spdep. 

```{r viz}
library(spdep)
viz <- poly2nb(mapa)
viz
```

O grafo da vizinhança pode ser visualizado sobre o mapa e 
com adição dos respectivos nomes usando:

```{r vizplot, out.width="99%", fig.align='center', fig.pos='h'}
par(mar=c(0,0,0,0))
plot(mapa, border=gray(.5))
ce.mapa <- ce[ii, ]
plot(viz, ce.mapa, add=TRUE, points=FALSE) 
text(ce.mapa[,1], ce.mapa[,2], mapa$NM_MUNICIP, cex=0.5, col='blue') 
```


# Um exemplo de modelo espacial

## Definição teórica

O modelo de Besag mais simples é definido por distribuições condicionais da forma 
$$x_i | \mathbf{x}_{-i} \sim \textrm{Normal}(m_i, v_i)$$ 
em que $\mathbf{x}_{-i}$ é o vetor $\mathbf{x}$ sem a posição $i$.

- $m_i = \sum_{j\sim i}x_j/n_i$ em que 
    - $j\sim i$ indica o conjunto de áreas vizinhas da área $i$
    - $n_i$ é o número de vizinhos da área $i$

- $v_i = \frac{1}{n_i\tau}$
    - variância condicional é inversamente proporcinal ao número de vizinhos
    - $\tau$ é um parâmetro de precisão condicional/local

Esse conjunto de distribuições condicionais induz uma distribuição 
conjunta intrinsica para o vetor $\mathbf{x}$:
\[
\mathbf{x} \sim \textrm{Normal}(\mathbf{0}, \mathbf{Q}^{-})\;.
\]
em que $\mathbf{Q}^{-}$ é a inversa generalizada de $\mathbf{Q}$. 

O ingrediente principal desta distribuição é a matriz de precisão 
dada por 
$$\mathbf{Q} = \tau \mathbf{R}$$ 
onde 

\[
R_{ij} = \left\{ \begin{array}{rl} 
 n_i, & \textrm{ se } i=j \\
 -1, & \textrm{ se } i\sim j \\
 0, & \textrm{ caso contrario}
 \end{array} \right.
\]

## Definição em R

Podemos construir $\mathbf{R}$ a partir da matriz de vizinhanças com 

```{r R}
ni <- card(viz)
n <- length(ni)
library(Matrix)
grafo <- sparseMatrix(i=rep(1:n, ni), j=unlist(viz))
R <- Diagonal(x=ni) - grafo
image(R, scales=list(y=list(at=1:nrow(R), label=mapa$NM_MUNICIP)))
```


## Simulando do modelo 

Falta ainda definir o valor de $\tau$ de forma a 
completar a definição do modelo. 
Recomendamos fortemente escalonar a matriz $\mathbf{R}$
para que em vez de parametrizar $\tau$ usar um parâmetro 
de variância marginal, conforme sugerido em @soorbyeR:2015 
para o modelo de Besag e utilizado em @riebleretal:2016 
para uma reparametrização do modelo de Besag-York-Mollié, @besagYM:1991. 

Para a simulação, vamos considerar o mapa do estado do Paraná. 

```{r prR}
viz <- poly2nb(prmun)
ni <- card(viz)
n <- length(ni)
grafo <- sparseMatrix(i=rep(1:n, ni), j=unlist(viz))
R <- Diagonal(x=ni) - grafo
```

Fazemos isso a seguir, considerando a restrição de soma zero.

```{r Rscale, out.width="99%", fig.align='center', fig.pos='h'}
constr0 <- list(A=matrix(1, 1, n), e=0)
library(INLA)
Rscale <- inla.scale.model(R, constr=constr0)
tau.m <- 4
x <- inla.qsample(Q = tau.m * Rscale + Diagonal(n, 1e-5), 
                  constr = constr0)

library(viridisLite)
cores <- viridis(n)

par(mar=c(0,0,0,0))
plot(prmun, col=cores[rank(x)]) 
q <- quantile(x, 0:7/7)
library(maptools)
legend('topright', 
       format(q, digits=2), 
       fill=viridis(8))
```

# Vizinhança dos municípios do Brasil

## Obtendo o mapa

Obtemos o mapa e importamos de forma 
similar ao que fizemos no início. 

```{r brdownload, results='hide'}
brdir <- 'municipio_2019/Brasil/BR/'
zbr <- 'br_municipios_20200807.zip'
rbr <- 'brmun.RData'
if (file.exists(rbr)) {
  load(rbr)
} else {
  if (!file.exists(zpr)) {
    download.file(paste0(u0, brdir, zbr), zbr)
  }
  if (!file.exists('BR_Municipios_2019.shp'))
    unzip(zbr)
  brmun <- readOGR('.', 'BR_Municipios_2019') 
  print(system.time(
    save('brmun', file=rbr, compress='xz')))
}
```

## Lista de vizinhança inicial

Vamos criar uma lista de vizinhança em 2 passos. 
Criamos uma lista de vizinhança como no exemplo 
anterior e depois verificamos a existência de 
municípios sem vizinhos aos quais adicionamos 
connecções a municípios próximos. 

Criamos uma lista inicial de vizinhos. 
Como esse passo pode demorar alguns minutos, 
salvamos ela para poder evitar obtê-la 
novamente mais de uma vez.
```{r nbbr0}
if (file.exists('nbbr0.RData')) {
  load('nbbr0.RData')
} else {
  print(system.time(nbbr0 <- poly2nb(brmun)))
  save('nbbr0', file='nbbr0.RData')
}
```

## Adiciona vizinhos à áreas isoladas

Obtemos o numero de vizinhos de cada área
```{r nn0}
nn0 <- card(nbbr0)
n0 <- sum(nn0==0)
n0
```

Procuramos municípios próximos aos municípios 
sem vizinhos 
```{r brcoo}
brm.coo <- coordinates(brmun)
ii0 <- which(nn0==0)
ii0near <- sapply(ii0, function(i) {
    d2 <- rowSums(sweep(brm.coo, 2, brm.coo[i, ])^2)
    head(order(sqrt(d2)), 7)
})
ii0
ii0near
```

Visualizamos esses casos
```{r plotn0}
par(mfrow=c(1,n0), mar=c(0,0,0,0))##, xaxs='i', yaxs='i')
for (i in 1:n0) {
    plot(brmun[ii0near[,i], ], col=rgb(0:6/6, 0.5, 6:0/6), 
         xlim=bbox(brmun[ii0near[,i], ])[1, ] + c(-1, 1)/2)
    plot(nbbr0, brm.coo, add=TRUE)
    text(brm.coo[ii0[i], 1], brm.coo[ii0[i], 2],
         brmun@data$NM_MUN[ii0[i]], cex=1.2, srt=45) 
}
```

Adicionamos os dois municípios mais próximos como 
vizinhos desses `r n0` municípios sem vizinhos. 

```{r nbbr}
nbbr <- nbbr0
for (i in 1:n0) {
    jj <- as.integer(ii0near[2:3, i])
    nbbr[[ii0[i]]] <- jj
    nbbr[[jj[1]]] <- c(nbbr[[jj[1]]], ii0[i])
    nbbr[[jj[2]]] <- c(nbbr[[jj[2]]], ii0[i])
}
nbbr0
nbbr[ii0]
```

Visualizamos o resultado

```{r plotnb0v}
par(mfrow=c(1,n0), mar=c(0,0,0,0))##, xaxs='i', yaxs='i')
for (i in 1:n0) {
    plot(brmun[ii0near[,i], ], col=rgb(0:6/6, 0.5, 6:0/6), 
         xlim=bbox(brmun[ii0near[,i], ])[1, ] + c(-1, 1)/2)
    plot(nbbr, brm.coo, add=TRUE)
    text(brm.coo[ii0[i], 1], brm.coo[ii0[i], 2],
         brmun@data$NM_MUN[ii0[i]], cex=1.2, srt=45) 
}
```

É comum usar listas de vizinhanças em modelos 
estimados com o pacote *INLA*. 
Podemos usar a função `nb2INLA` para exportar 
a lista de vizinhança no formato de arquivo 
de vizinhança que o o *INLA* usa com

```{r nb2INLA}
nb2INLA('nbbr.txt', nbbr)
```

# Referências 
